臺灣高雄地方法院刑事判決　　　　　　　　　　　　八十九年度易字第四二五四號
　　公　訴　人　臺灣高雄地方法院檢察署檢察官
　　被　　　告　庚○○即郭明.
　　被　　　告　戊○○
　　共　　　同　蘇精哲律師
　　選任辯護人　徐建光律師
右列被告因業務侵占等案件，經檢察官提起公訴（八十八年度偵字第一七四六五號、
第二七一九六號、第三０五八二號、八十九年度偵字第一０五號、第一五六四號、第
二九０四號、第二九０五號、第二九０六號、第六六九七號），本院判決如左：
    主  文
庚○○共同連續意圖為自己不法之所有，以詐術使人將本人之物交付，處有期徒刑壹
年陸月；又意圖為自己不法之所有，而侵占對於業務上所持有之物，處有期徒刑柒月
；應執行有期徒刑貳年。
戊○○共同連續意圖為自己不法之所有，以詐術使人將本人之物交付，處有期徒刑壹
年。
    事  實
一、庚○○、戊○○為男女同居人，合夥經營凌楊音響企業社，對外以戊○○之名義
    為負責人，並營運設在高雄市○○路、和平路等處之店務，庚○○則擔任向外面
    廠商進貨及對外承攬業務，其二人明知於民國八十七年初，因業務經營不善，資
    金已陷於支付不能狀況，亦明知「庚○○」之支票帳戶已遭拒絕往來，戊○○之
    支票帳戶亦行將退票，且已陸續利用員工吳國裕、吳國誠、蘇烈弘等人名義申領
    支票使用等窘境，竟共同意圖為自己不法之所有，並基於概括犯意，先後於：(一)
    庚○○、戊○○復於八十八年一月間，明知資金已短缺無力償付貨款，竟向鴻禧
    國際有限公司詐購音響器財貨品，矇使該公司先行出貨一批後，經該公司派員與
    郭、凌二人洽商提供擔保始陸續出貨，郭、凌二人遂持前開已設定第一順位抵押
    權予癸○○之所有權狀三紙，並請不知情之凌高金紗出面書立保證書、授權書，
    向該公司職員騙稱：該三筆土地設定擔保迄今，僅積欠癸○○二百六十萬元，尚
    有餘額一百四十萬元以上之擔保空間云云，並提出一紙面額九十三萬一百元，經
    庚○○、戊○○背書之支票，致該公司不疑有詐而陷於錯誤，乃於在郭、凌二人
    下訂單後繼續出貨予庚○○、戊○○，至八十八年三月間，累計出貨金額為一０
    九萬九千一百元，庚○○、戊○○竟未付分文，俟鴻禧公司提示郭、凌二人所交
    付之客票亦遭退票，嗣經催索更置之不理，經該公司循線始查悉郭、凌二人積欠
    癸○○之債務已近四百萬元。(二)庚○○、戊○○又於八十八年六、七月間，以凌
    楊音響企業社名義，佯向設在高雄市○○路十三號之日日嘉企業行負責人己○○
    訂貨，己○○失察有詐，先後於八十八年六月十六日、七月二日、七月十五日及
    七月十六日，分次交付價值計十七萬五千元之電器四批，並由庚○○交付經其背
    書發票日為八十八年七月廿四日之同額客票，經己○○提示後因存款不足而退票
    ，經催索未果己○○方悉被騙。(三)庚○○、凌春香復於八十八年七月間，至高
    雄市○○路五號興如電器有限公司，向負責人甲○○騙稱：其手中握有視聽工程
    合約多家，急需電器音響施工，貨到付現云云，甲○○不知其詐，乃先後於八十
    八年七月二日及十三日依約交付二批電器，郭、凌二人乃簽發其員工蘇烈弘為發
    票人，發票日八十八年七月十四日、面額十萬四千六百元之支票（此支票由戊○○簽發），及發票日為八十八年七月廿三日、面額八萬七千九百元之支票（由庚○○簽發）各一紙交付予甲○○以資搪塞貨款，旋上開支票經甲○○提示悉遭退
    票。(四)庚○○、戊○○二人另於八十八年七、八、九月間，向經營電器音響之
    辛○○訛稱：伊等有多家ＫＴＶ工程合約，須大批電器履約云云，使辛○○誤認
    不虛而陷於錯誤，先後交付總價為三百零四萬八千元之貨物，並交付由庚○○簽
    發面額三百零四萬八千元之本票一紙以為付款，詎庚○○交付之本票到期提示遭
    退票始知受騙。(五)庚○○自八十七年七月間起，分別持員工吳國誠為發票人之
    支票及持客票經其背書後，先後五次向丙○○調借計一二二萬五千元之款項，致
    令丙○○陷於誤認可兌現，而如數交付款項，屆期經提示支票悉遭退票，丙○○
    經催討未果，乃於八十八年八月十一日，至高雄市○○○路一九０巷十二號一樓
    凌、郭二人所開分店內查探究竟，庚○○即當場以一部缺主機之八十吋電視機一
    台表明可抵債十五萬元，並對丙○○誆稱該電視機之主機送修，約二週修妥即可
    來取回云云，丙○○再度受騙同意抵債，詎屆期始知該主機已交給另一債權人抵
    債。(六)庚○○於八十七年間，至乙○○所經營之皇家貴賓ＫＴＶ店消費，積欠
    十萬元之帳款，竟持員工蘇烈弘為發票人，發票日為八十八年七月卅日之同額支
    票應付，又於八十八年七月二日及十二日，明知已無支付能力，竟先後二次至該
    店消費，分別簽立面額二萬八千元及一萬五千二百元之本票各一紙敷衍，屆期上
    開支票及本票均不獲兌現，經乙○○催討，庚○○始以發票日為八十八年十一月
    廿五日、面額十四萬五千元之客票背書後以為給付，惟屆期仍未獲兌現，乙○○
    始知受騙。(七)庚○○於八十八年四月至六月間，明知其已無支付消費款項，竟
    陸續到丁○○經營之「今熹商業視聽社」消費十八萬元，並先行於消費當日按當
    日消費金額簽發本票方式簽帳，待持其簽帳之本票請其付款時，庚○○乃交付員
    工蘇烈弘之支票以支付上開消費款，並保證一定兌現，致丁○○陷於錯誤而收受
    ，惟屆期提示，該支票竟因拒絕往來而退票，庚○○於退票後，於八十八年十二
    月一日乃又簽發六紙面額各三萬元之本票換回已退票之蘇烈弘支票，惟嗣後該六
    紙本票亦均未兌現，丁○○始知受騙。
二、庚○○因乙○○欲結束其經營之卡邦音樂餐廳，乃於八十八年五月十三日受託拆
    卸並維修該餐廳有故障之音響器材，因業務上關係而持有乙○○交付其維修之音
    響器材一批，詎庚○○為紓解財務困窘，竟萌生自己不法所有之意圖，將該批業
    務上所持有之物，易持有為所有而侵占入己，嗣並以七萬元之價格轉售他人，事
    後乙○○於交付該音響二個月後前去欲取回音響，始查知上情。
三、案經鴻禧國際有限公司委任陳水聰律師、丙○○委任洪錫鵬律師、癸○○委任陳
    平如律師、壬○○委任楊子儀等代理，以及乙○○、辛○○、己○○、甲○○、
    丁○○分別告訴由臺灣高雄地方法院檢察署檢察官偵查起訴及由檢察官聲請併案
    審理。
    理  由
一、訊據被告庚○○、戊○○坦承合夥經營凌楊音響企業社，對外以戊○○之名義為
    負責人，並營運設在高雄市○○路、和平路等處之店務，庚○○則擔任向外面廠
    商進貨及對外承攬業務，及明知於八十七年初，因業務經營不善，資金已陷於支
    付不能狀況，亦明知支票帳戶已遭拒絕往來不諱，對於上開交易各情亦不諱言，
    惟否認有何詐欺或業務侵占之犯行，均辯稱：因為經營音響企業社不善，且遭客
    戶倒帳，致週轉不靈，惟於交易之初，絕無詐欺犯意，庚○○並辯稱：乙○○交
    付維修之音響器材，事先已徵得王女同意以七萬元成交，伊並未侵占云云。惟查
    ：
（一）被告庚○○、戊○○右揭詐欺犯行，業據告訴人鴻禧國際有限公司、丙○○、
      乙○○、辛○○、己○○、甲○○、丁○○分別於偵查中及本院審理時多次指
      述綦詳，此外並有如事實欄所載庚○○、戊○○所簽發或背書而不獲兌現之本
      票、支票、客票、員工吳國裕、吳國誠、蘇烈弘等人名義之支票、支票退票理
      由單、授權書、承諾書、不動產登記謄本、估價單等附卷可稽。
（二）次查，訊據被告庚○○、戊○○二人，均坦承於八十七年初，被告庚○○已遭
      金融機構拒絕往來，戊○○之支票亦即將退票列入拒絕往來戶，並開始以員工
      吳國裕、吳國誠、蘇烈弘之名義申領支票簽發等情不諱，是該期間被告庚○○
      、戊○○之資力顯已陷於週轉不靈無疑；又被告庚○○、戊○○二人多次與各
      告訴人交易進貨，所交付之支票，無論是戊○○、吳國裕、吳國誠、蘇烈弘為
      發票人者或是其等自稱是客戶所交付之客票，亦均一一退票等情，復據告訴人
      等於偵查中及本院審理時指訴明確，並有各告訴人提出之相關支票、本票及其
      退票理由單等附卷為憑，足見被告庚○○、戊○○二人向各告訴人進貨或消費
      之交易時，財務早已陷入困頓，並已欠缺支付能力，此由其二人之支票連遭退
      票，及以員工吳國裕、吳國誠、蘇烈弘等人名義申請支票使用一情即可證明。
（三）準此，被告二人身為企業經營者，於支票退票而被銀行列為拒絕往來戶後，竟
      以較無資力之員工名義申請支票使用，並簽發員工之支票再由被告背書後交付
      往來客戶資以進貨，以取信客戶，致使與其交易之客戶陷於錯誤而交貨，被告
      有詐欺之犯行甚為明顯。況被告二人亦不否認於八十七年初，因業務經營不善
      ，資金已陷於支付不能狀況，值此經濟窘境，猶誆稱有支付能力，並與各告訴
      人多次交易，其顯有不法意圖而蓄意詐騙不還甚明。
（四）至於被告雖辯稱：因遭客戶倒帳連累而跳票致週轉不靈云云，並提出與「常鶴
      樓ＫＴＶ」之工程合約為證。惟查，該工程合約書訂定之時間為「八十七年十
      月二十二日」，時間已於被告退票而遭列入拒絕往來戶之後，且依該工程合約
      書記載，工程款支付除定約金外，係依工程進度按時程給付，被告是否有按時
      程完工而未收取任何工程款，致無法給付上開告訴人之貨款一節，被告始終無
      法提出證明，僅空言辯解是因遭他人倒帳致無法支付告訴人之貨款云云，純屬
      卸責之詞，不足採信，是被告二人詐欺犯行，應堪認定。
（五）又查被告庚○○對於八十七年間，至乙○○所經營之皇家貴賓ＫＴＶ店消費，
      積欠十萬元之帳款，而持員工蘇烈弘為發票人，發票日為八十八年七月卅日之
      同額支票應付，又於八十八年七月二日及十二日，先後二次至該店消費，分別
      簽立面額二萬八千元及一萬五千二百元之本票各一紙，屆期上開支票及本票均
      不獲兌現，經乙○○催討，庚○○始以發票日為八十八年十一月廿五日、面額
      十四萬五千元之客票背書後以為給付，屆期未獲兌現；及於八十八年四月至六
      月間，陸續到丁○○經營之「今熹商業視聽社」消費十八萬元，並先行於消費
      當日按當日消費金額簽發本票方式簽帳，待持其簽帳之本票請其付款時，庚○○乃交付員工蘇烈弘之支票以支付上開消費款，惟屆期提示，該支票竟因拒絕
      往來而退票，庚○○於退票後，於八十八年十二月一日乃又簽發六紙面額各三
      萬元之本票換回已退票之蘇烈弘支票等情亦不否認，惟辯稱伊無詐欺之意圖云
      云。然被告庚○○於消費時其資力已陷入困頓，此由其於支票遭列入拒絕往來
      後以三名員工名義申請支票使用可證，是被告庚○○應知其已無支付能力，且
      值此經濟不景氣之狀況，詎被告庚○○猶佯裝闊綽，連續多次前往上揭場所消
      費，並以客票或本票以取信告訴人，謂其無詐欺犯意，尚屬矯詞，不足採信。
（六）另查被告庚○○於八十八年五月十三日受告訴人乙○○委託拆卸並維修該餐廳
      有故障之音響器材，因業務上關係而持有乙○○交付其維修「卡邦音樂餐廳」
      之音響器材一批，詎庚○○為紓解財務困窘，竟萌生自己不法所有之意圖，將
      該批業務上所持有之物，易持有為所有而侵占入己，嗣並以七萬元之價格轉售
      他人一情，已據告訴人乙○○於偵查中及本院指訴綦詳，並經估價單及明細表
      各一紙附卷可佐，且經證人即乙○○之夫千葉公祥於偵查中指訴：「（問：你
      音樂餐廳的音響是交付保養或賣？）答：是請他保養，而且有付拆裝費。（問
      ：被告有無跟你提到有人要買走音響？）答：音響送保養二個月後，我去要音
      響，他說音響已裝在他合夥的店，我說怎麼可以這樣子，我根本沒委託他賣」
      等語（見八十九年一月二十八日偵訊筆錄），並有庚○○簽立之維修物品清單
      附卷可稽，顯見被告庚○○上開擅自處分持有他人之物之行為，確有易持有為
      所有之犯行；又質之被告庚○○於偵審中亦自承其已將乙○○託付維修之音響
      器材一批轉賣他人不諱，然其以七萬元轉售予他人，事先並未獲告訴乙○○夫
      婦同意，事後亦均未給付任何款項等情，復經乙○○及其夫千葉公祥於偵查中
      指訴明確，另質之庚○○亦承認乙○○曾索價十二萬元，雙方未成交等語屬實
      ，被告辯稱乙○○同意以七萬元成交後始行轉售云云，顯與事實不合，無非事
      後為避就之詞，委無可信，其侵占犯嫌亦堪以認定。
（七）綜上所述被告庚○○、戊○○上開共同詐欺犯行，被告庚○○上開侵占之犯行
      均洵堪認定。
二、核被告庚○○、戊○○二人上開詐欺行為，均係犯刑法第三百三十九條第一項之
    詐欺取財罪，被告庚○○、戊○○就上開犯行，除被告庚○○單獨在乙○○經營
    之「皇家貴賓」、丁○○經營之「今熹商業視聽社」消費之行為外，被告二人間
    有犯意聯絡及行為分擔，均為共同正犯。被告庚○○、戊○○先後多次詐欺取財
    利犯行，均時間緊接，手法相同，所犯又係構成要件相同之罪名，顯均係基於概
    括犯意為之，應各依連續犯規定論以一罪，並加重其刑。次核被告庚○○之上開
    侵占行為，係另犯刑法第三百三十六條第二項之業務上侵占罪，其所犯連續詐欺
    取財與所犯業務上侵占罪間，犯意各別，罪名互殊，構成要件亦有不同，顯係分
    別起意，應予分論併罰。爰審酌被告庚○○、戊○○之犯罪動機、目的、手段及
    犯後矯詞卸責，態度不佳，且除與告訴人己○○達成和解外（另與壬○○亦達成
    和解），大部分均未償還分文，嚴重損害告訴人權益等一切情狀，分別量處如主
    文所示之刑，被告庚○○部分並定其應執行刑，以資懲儆。
三、公訴意旨另以：被告郭明春、戊○○二人明知於八十七年初，因業務經營不善，
    資金已陷於支付不能狀況，亦明知「庚○○」之支票帳戶已遭拒絕往來，戊○○
    之支票帳戶亦行將退票，且已陸續利用員工吳國裕、吳國誠、蘇烈弘等人名義申
    領支票使用等窘境，竟共同意圖為自己不法之所有，並基於概括犯意，先後於：
    (一)八十七年四月某日，二人持凌母凌高金紗（因不知情而另為不起訴處分）名下
    不動產所有權狀五紙，至高雄市○○○路三八八號十一樓，向壬○○詐借六十萬
    元現款，佯稱：以上開權狀交付為質，屆期未清償，就把不動產過戶予壬○○抵
    償債務云云，並由戊○○簽發均為八十七年七月廿日到期、面額各為卅萬元、廿
    萬元及十萬元之支票三紙，使告訴人游淑會陷於錯誤而如數出借六十萬元，詎屆
    期提示，始發現凌女簽發之支票已於八十七年七月十日遭銀行拒絕往來。(二)庚○○、戊○○於八十七年五月間，以向廠商購貨須提供擔保為由，向壬○○取回前
    開交付為質之凌高金紗所有坐落燕巢鄉三五０─三號、三五０─五號及三五七號
    等三筆土地所有權狀，並持至高雄市○○○路七十八號處，諉稱該三筆土地市值
    逾四百萬元，願設定四百萬元抵押權予癸○○，充為借款二百六十萬元之擔保云
    云，使劉女不疑有詐而陷於錯誤，乃交付二百六十萬元借款予庚○○、戊○○；
    八十七年七月間，庚○○又持其與凌女分別簽發，並以員工吳國裕為發票人、面
    額分別為四十九萬九千元及卅七萬五千元、發票日載為八十七年七月八日及十二
    日之支票二紙，至高雄市○○○路七十八號處，向癸○○詐稱該二紙支票為客戶
    支付貨款之支票，絕無問題云云，並當場撥電話予一不詳姓名之冒稱吳國裕者假
    裝查詢，使癸○○陷於錯誤，認為支票可以兌現，乃當場同意調借與上開二紙支
    票同額之金錢予庚○○。嗣上開各筆借款均屆期不還，而吳國裕之支票經提示後
    ，發現已於八十七年七月十日遭拒絕往來為由退票，癸○○催討無門始知受騙。
    因認被告二人共同連續涉有刑法第三百三十九條第一項之詐欺取財罪嫌云云。惟
    查：
（一）按犯罪事實應依證據認定之，無證據不得推定其犯罪事實。又不能證明被告犯
      罪者，應諭知無罪之判決，刑事訴訟法第一百五十四條、第三百零一條第一項
      分別定有明文。另按告訴人之告訴，係以被告受刑事訴追為目的，是其陳述是
      否與事實相符，仍應調查其他證據以資審認，最高法院五十二年臺上字諜一三
      ００號判例參照；又按刑法第三百三十九條第一項之詐欺罪之成立，以意圖為
      自己或第三人不法所有，以詐術使人將本人或第三人之物交付為要件，如行為
      人並未施用詐術，或其所用方法不能認係詐術，亦不致使人陷於錯誤，即均與
      該條之構成要件有間，有最高法院四十六年度臺上字第二六０號判例可資參照
      。再刑法上詐欺罪之立法意旨，係禁止於經濟行為中使用詐騙之方法得利為其
      規範目的，於民事債務當事人間，若有未依債務本旨履行給付之情形，依一般
      社會經驗而言，原因非一，其或因不可歸責之事由致無法給付、或因合法得對
      抗他造主張抗辯而拒絕給付，非必出於自始無意給付之詐欺犯罪一端，經濟行
      為本身原寓有不同程度之不確定性或交易風險，於當事人之一方有未依約履行
      之客觀情形時，除有構成詐欺罪之具體情事外，尚不得遽認即應成立詐欺罪。
（二）訊據被告固坦承有於前開時日向告訴人壬○○及癸○○借款未清償之事實不諱
      ，惟堅決否認有何詐欺之犯意，辯稱：向游淑會借款利息高達五分，伊二人從
      末向告訴人壬○○表示，屆期未清償就把不動產過戶抵償；而向癸○○借款亦
      給付二分利息，且有提供戊○○母親之不動產供癸○○設定抵押等語。經查：
    (1)告訴人壬○○為職業代書，本件借貸收取五分之利息一節，亦經游女所自承在
      卷，而被告向癸○○借款時曾提供凌高金紗所有坐落燕巢鄉三五０─三號、三
      五０─五號及三五七號等三筆土地所有權狀，於八十七年五月二十八日設定最
      高限額抵押權四百萬元予癸○○，且係委由壬○○以專業代書之資格代理辦理
      相關設定手續，此經本院調閱上開三筆土地之登記謄本查證屬實，倘被告曾於
      八十七年四月間向壬○○施以詐術表示「屆期未清償，就把不動產過戶抵償」
      ，壬○○豈會再為被告辦理設定抵押權予癸○○，而陷自己債權於無法清償之
      地步，顯見被告應未對壬○○施以詐術。按當事人間依一般社會經驗，原須承
      擔具有信用周險之遠期票據交易，對於收取高額利率之民間借貸，事後票據不
      獲支付之結果，尤屬可評估預見之風險，要無僅因票據跳票即認債務人係施用
      詐術而陷於錯誤。準此，告訴人不能僅憑其所持有債務人所交付之遠期支票跳
      票之民事債務不履行之客觀結果，遽以推定債務人於借貸之初，即存有詐欺取
      財之主觀犯意。本件被告戊○○交付告訴人壬○○之支票雖於八十七年七月十
      日退票，然被告戊○○係於八十七年四月間即已交付前開三張支票，自難以該
      支票帳戶嗣後為拒絕往來戶，反推被告戊○○於交付支票之初即有不法所有之
      意圖。
    (2)告訴人癸○○借款予被告庚○○，據告訴人癸○○於於偵查中陳稱：「利息是
      二分，有土地抵押」等語（參見八十九年一月二十七日偵訊筆錄），而被告亦
      依約提供凌高金紗所有坐落燕巢鄉三五０─三號、三五０─五號及三五七號等
      三筆土地所有權狀，於八十七年五月二十八日設定最高限額抵押權四百萬元予
      癸○○，此有上開三筆土地之登記謄本附卷足憑。告訴人癸○○既對被告放款
      以收取民間貸款較高利率賺取利息，此一借貸關係利又較法定金融機利率高，
      其風險自應為告訴人所得評估預見，況告訴人於設定抵押權後，亦可鑑估上開
      土地之價值以決定放款額度多寡，其既已評估過風險，仍執意借款給被告，顯
      係基於高利所誘及有設定抵押權足以擔保，雖於事後不獲償還，亦難認其於貸
      款時有何陷於錯誤可言。至於事後因經濟不景氣，不動產價格大跌，致使告訴
      人癸○○之債權無法獲得完全滿足清償，實乃市場機能及經濟因素所致，尚難
      以此認定被告有施用詐術之犯行，此核屬民事債務糾紛問題，尚難遽以刑事詐
      欺罪責相繩。
    (3)綜上所述，告訴人壬○○、癸○○此部分之指訴，即無法使本院得到被告有符
      合刑法上詐欺罪構成要件之確信有罪心證，此外復查無其他積極證據足資證明
      被告對告訴人壬○○、癸○○有何詐欺犯行，核諸前揭說明，此部分本應為被
      告無罪之諭知。然公訴意旨認此部分與前開詐欺部分有連續犯之關係，為裁判
      上一罪，爰不另為無罪之諭知，併此敘明。
據上論斷，應依刑事訴訟法第二百九十九條第一項前段，刑法第三百三十九條第一項
、第三百三十六條第二項、第二十八條、第五十六條、第五十一條第五款，罰金罰鍰
提高標準條例第一條前段判決如主文。
中      華      民      國      九十一      年      五     月     九    日
                                  臺灣高雄地方法院刑事第二庭
                                      法  官    陳志銘
右正本證明與原本無異。
如不服本判決，應於判決送達後十日內，向本院提出上訴狀。
                                      書記官    洪生輝
中      華      民      國      九十一      年      五     月   十三    日
